ACORDAO-COMPLETO-2344037

ACÓRDÃO 635/2019 ATA 8/2019 - PLENÁRIO

VISTOS, relatados e discutidos estes autos em que se aprecia relatório de auditoria realizada em resposta à solicitação do Congresso Nacional, com o objetivo de verificar possíveis irregularidades na aplicação de recursos do Fundo Nacional de Desenvolvimento da Educação (FNDE) na execução de obras de construção de escolas do ensino básico no Estado do Paraná;
ACORDAM os Ministros do Tribunal de Contas da União, reunidos em Sessão do Plenário, em:
9.1. com fulcro no art. 43, inciso I, da Lei 8.443/1992, c/c o Decreto 6.170/2007, art. 1º, §1º, inciso IV, e art. 10, e a Portaria Interministerial 127/2008, arts. 1º, §1º, 15, incisos I e III, e 30, incisos I e II, determinar ao FNDE que, no prazo de 90 dias, adote as providências pertinentes para o devido registro do cancelamento dos convênios abaixo discriminados, cujos recursos foram devolvidos pelo Governo do Estado do Paraná em 2015, bem como promova os respectivos registros nos sistemas Siconv e Simec:
9.1.1. Termo de Compromisso 9543/2013:
- termo original = R$ 60.404.593,58;
- exclusão das seguintes obras de construção de escolas:
UNV Jardim Paulista - R$ 4.221.418,58;
UNV William Madi - R$ 3.534.346,34;
UNV Ribeirão Grande - R$ 3.361.370,64;
UNV Arcângelo Nandi - R$ 3.275.775,99;
- valor atual total do termo de compromisso: R$ 46.011.682,03.
9.1.2. Termo de Compromisso 3597/2012:
- termo original = R$ 924.384,35;
- exclusão da seguinte obra de cobertura de quadra esportiva:
Escola Estadual Doracy Cezarino;
Rua Eugênio Parolin, Curitiba/PR;
Cobertura de Quadra Pequena - R$ 184.876,87;
- valor atual total do termo de compromisso: R$ 739.507,50.
9.1.3. Convênio 658385/2009 (SIAFI 656031) :
- termo original = R$ 18.866.588,84;
- exclusão da seguinte obra de construção de escola:
Ampliação do CE Lysímaco Fereira da Costa, Rio Negro/PR = R$ 3.153.462,48;
- valor atual total do termo de convênio = R$ 15.713.126,36.
9.1.4. Convênio 702419/2010 (SIAFI 666427) :
- termo original = R$ 11.999.586,60;
- exclusão da seguinte obra de construção de escola:
CE Profissionalizante no município de Campo Largo/PR = R$ 5.999.793,30;
- valor atual total do termo de convênio = R$ 5.999.793,30.
9.2. nos termos do art. 43 da Lei 8.443/1992, c/c o Decreto 6.170/2007, arts. 1º, §1º, inciso IV, e 10, §10º, e a Portaria Interministerial 127/2008, arts. 1º, §1º, 52 e § único, 59, caput, e 60, §2º determinar ao Fundo Nacional da Educação – FNDE que, no prazo de 180 dias, apure os indícios de irregularidades apontados na relação de convênios abaixo e informe ao TCU os resultados das apurações e eventuais medidas a serem adotadas:
9.2.1. Convênio 658385/2009:
9.2.1.1. CE Pinheiro do Paraná/Curitiba:
- parecer da Sec. Educação: inidoneidade de 2 anos para empresa, sócios e responsável técnico, débito de R$ 108.072,19;
9.2.1.2. CE Wilson Jofre/Cascavel:
- parecer da Sec. Educação: suspensão de 1 anos para empresa e responsáveis, débito não apurado;
9.2.1.3.CEEP Assis Brasil/Clevelândia:
- parecer da Sec. Educação: inidoneidade de 2 anos para empresa e responsáveis, débito não apurado;
- em análise no TCE/PR, possível de débito de R$ 517.932,37;
9.2.2. Convênio 658470/2009:
9.2.2.1. CEEP de Londrina:
- parecer da Sec. Educação: inidoneidade de 1 ano para a empresa e responsáveis, débito não apurado;
9.2.2.2. CEEP de Maringá:
- parecer da Sec. Educação: inidoneidade de 1 ano para a empresa e responsáveis, débito não apurado;
- em análise no TCE/PR, possível de débito de R$ 408.579,43;
9.2.2.3. CEEP de Medianeira:
- parecer da Sec. Educação: inidoneidade de 2 anos para empresa e responsáveis, débito não apurado;
- em análise no TCE/PR, possível de débito de R$ 1.877.870,62;
9.2.2.4. CEEP de Colorado:
- parecer da Sec. Educação: não concluído processo, débito não apurado;
9.2.2.5. CEEP de Ibiporã/PR:
- parecer da Sec. Educação entendeu que não havia débito;
- em análise no TCE/PR, possível de débito de R$ 481.389,19;
9.2.3. Termo de Compromisso (PAR) 9543/2013:
9.2.3.1. CE Pedro Carli/Guarapuava:
- parecer da Sec. Educação: inidoneidade 2 anos para empresa e responsáveis, débito não apurado;
- processo no TCE/PR 587002/15 em instrução;
9.2.3.2. CE Leni Marlene Jacob/Guarapuava:
- parecer da Sec. Educação: inidoneidade 2 anos para empresa e responsáveis, débito não apurado;
- processo no TCE/PR 587002/15 em instrução;
9.2.3.3. CE São Cristóvão/Manfrinópolis:
- parecer da Sec. Educação: inidoneidade de 2 anos para empresa e responsáveis, débito não apurado;
9.3. nos termos dos arts. 36, 37 e 39 da Resolução TCU 259/2014, apensar definitivamente o processo ao TC Processo 004.998/2016-2 para a análise em conjunto, tendo em vista sua relação de conexão; e
9.4. dar ciência desta deliberação ao Presidente da Comissão de Fiscalização Financeira e Controle da Câmara dos Deputados em complemento às informações prestadas no Acórdão 1291/2018-TCU-Plenário.

Auditoria com o objetivo de verificar possíveis irregularidades apontadas no âmbito da Operação Quadro Negro, na aplicação de recursos do FNDE em construção de escolas.

Governo do Estado do Paraná.

3. Interessado: Congresso Nacional.

13.1. Ministros presentes: José Mucio Monteiro (Presidente), Walton Alencar Rodrigues, Augusto Nardes, Raimundo Carreiro, Ana Arraes e Vital do Rêgo (Relator).
13.2. Ministro-Substituto convocado: Augusto Sherman Cavalcanti.
13.3. Ministros-Substitutos presentes: Marcos Bemquerer Costa, André Luís de Carvalho e Weder de Oliveira.

VITAL DO RÊGO

Adoto o Relatório de Fiscalização elaborado pela Secretaria de Controle Externo no Estado do Paraná (peça 44) , que contou com a anuência dos dirigentes daquela unidade técnica (peças 45 e 46) , transcrito a seguir com os ajustes de forma pertinentes:
Introdução 
I.1. Deliberação que originou o trabalho 
Em cumprimento ao Acórdão 1291/2018-TCU-Plenário, realizou-se a auditoria no Governo do Estado do Paraná, especificamente na Secretaria de Estado da Educação e no Instituto Paranaense de Desenvolvimento Educacional - Fundepar, no período compreendido entre 18/06/2018 e 31/08/2018.
As razões que motivaram esta auditoria decorreram de solicitação do Congresso Nacional por meio da qual foi submetido ao Tribunal, pelo Exmo. Deputado Roberto de Lucena, Presidente da Comissão de Fiscalização Financeira e Controle da Câmara dos Deputados (CFFC) , requerimento para que fosse realizada fiscalização com o objetivo de verificar possíveis irregularidades na aplicação de recursos do Fundo Nacional de Desenvolvimento da Educação (FNDE) na execução de obras de construção de escolas do ensino básico no Estado do Paraná.
O autor do pedido de fiscalização, Deputado Federal Alfredo Kaefer, trouxe informações sobre indícios de desvio de dinheiro público federal em obras de construção de escolas no Estado do Paraná. Desde julho de 2015 o evento está sendo investigado também no âmbito da "Operação Quadro Negro", conduzida pelo Núcleo de Repressão a Crimes Econômicos (Nurce) da Polícia Civil do Estado do Paraná (peça 4, p. 3-5) . 
O pedido não se restringe à apuração das responsabilidades e ressarcimentos ao Erário, mas também a providências para coibir a ocorrência de fatos similares; apontou o fato de as obras de muitas unidades se encontrarem paralisadas há anos, sem aparente solução para disponibilizá-las às comunidades beneficiárias.
I.2. Visão geral do objeto 
A Operação Quadro Negro, conduzida pelo Núcleo de Repressão a Crimes Econômicos (Nurce) da Polícia Civil do Estado do Paraná, foi deflagrada em julho de 2015 e noticiada nos meios de comunicação do estado. Na ocasião foram presos por dez dias o dono da Construtora Valor, Eduardo Lopes de Souza, e o ex-diretor de Engenharia, Projetos e Orçamentos da Secretaria de Desenvolvimento e Urbanismo – SEDU (atual Fundepar) , Maurício Fanini.
Posteriormente houve outras fases de investigação, já a cargo do Grupo de Atuação Especial de Repressão ao Crime Organizado, o GAECO, tendo em vista a necessidade de atuação conjunta da Polícia Civil com o Ministério Público. Há vários processos abertos, inclusive contra outras construtoras envolvidas. 
A fraude identificada, ocorrida principalmente em 2014 às vésperas da campanha eleitoral, se baseava em medições fraudulentas e pagamentos de valores superiores ao real estágio de execução da obra, ou seja, por serviços não executados. Por isso o desvio implicava na participação do fiscal da obra que fazia a medição, do seu supervisor, dos dirigentes da Secretaria de Desenvolvimento e Urbanismo – Sedu (atual Fundepar) e, principalmente, da construtora envolvida: era necessário que esta recebesse o valor a maior para posteriormente repassá-los a quem foi combinado.
As obras nas escolas, construção e ampliação de escolas e construção e cobertura de quadras esportivas, eram custeadas com recursos federais (convênios) e/ou estaduais. Por isso o Tribunal de Contas do Estado do Paraná também vem atuando sistematicamente desde 2015. 
Tão logo as investigações foram divulgadas, em meados de 2015, o Governo do Estado do Paraná apressou-se em devolver os recursos federais das obras com irregularidades detectadas, 7 (sete) ao total, sendo obras de seis escolas e de uma quadra esportiva. Os valores foram devolvidos em 23/10/2015, corrigidos monetariamente, por meio de GRU totalizando R$ 19.062.043,65 (peças 13 e 21, p. 9-18) . O Tribunal de Contas do Estado do Paraná sustenta que estes valores, ou parte deles, constituem um débito dos responsáveis para com o Estado do Paraná, tendo em vista que o ressarcimento à União se deu com recursos estaduais. Por isso instaurou processos para a cobrança. 
Em que pese os recursos federais destas sete obras terem sido devolvidos, no âmbito do TCU encontra-se em tramitação o processo TC Processo 004.998/2016-2 com o objetivo de apurar as responsabilidades, tendo em vista que a política pública, objeto do convênio, não foi atingida. 
Em solicitação anterior do Congresso Nacional, TC Processo 035.743/2016-6 sobre o assunto foi proferido o Acórdão 364/2017-TCU-Plenário:
9.2. informar ao Deputado Zeca Dirceu, autor do Requerimento nº 256, de 2016, e ao Presidente da Comissão de Fiscalização Financeira e Controle da Câmara dos Deputados que o Tribunal de Contas da União vem acompanhando os desdobramentos alusivos à Operação Quadro Negro da Polícia Civil do Estado do Paraná no âmbito do processo TC Processo 004.998/2016-2, e que os valores dos danos potencialmente causados foram efetivamente restituídos pelo governo paranaense aos cofres da União, ressalvadas outras constatações apontadas no curso do procedimento, objeto de controle que permanece em acompanhamento pela unidade técnica do TCU;
O Ministério Público Estadual e o Tribunal de Contas do Estado do Paraná continuam atuando neste caso desde 2015, tendo identificado outros casos de divergência entre a medição paga e a situação real da obra. 
Diante disso, outras obras custeadas com recursos federais podem ter sido objeto de fraude nas medições. No sistema Simec do FNDE estão listadas exatas 250 obras em escolas do estado do Paraná custeadas por meio de recursos federais (esfera estadual - convênios com o Governo Estadual) . São convênios vigentes firmados com o FNDE no período de 2007 a 2017, cujos valores nominais pactuados somam cerca de R$ 347 milhões de reais (R$ 310 milhões para construção/ampliação de escolas e R$ 37 milhões para construção ou cobertura de quadras esportivas em escolas; fonte: sistema Simec do FNDE http://simec.mec.gov.br/painelObras/) . 
Em resumo, em julho de 2018 a situação das obras era a seguinte:
- concluídas = 64,
- em execução = 11,
- paralisadas = 25 (por motivos diversos) ,
- canceladas = 33 (incluídas as 7 da Operação Quadro Negro; recursos foram devolvidos) , 
- não iniciadas = 117 (inclui convênios antigos e recentes) .
Considerando apenas as obras de construção ou ampliação de escolas, excluídas as ações em quadras esportivas (construção e/ou cobertura) , a situação foi a seguinte em 125 obras, incluídas 5 obras em universidades estaduais (peça 20) :  
- 49 foram concluídas;
- 15 estão paralisadas;
- 8 estão em execução;
- 5 em licitação inicial;
- 7 canceladas (6 da operação ¨quadro negro”) e o teatro Unioeste do campus Toledo; 
- 41 não iniciadas (4 em contratação; 1 em reformulação; 36 em planejamento pelo proponente) .
I.3. Objetivo e questões de auditoria 
A presente auditoria teve por objetivo aferir a regularidade dos atos praticados nas diversas fases que compuseram a execução da despesa com as obras da construção de unidades escolares, observados os critérios de materialidade, risco e relevância, de modo a subsidiar os trabalhos desta unidade no atendimento à demanda do Congresso Nacional. 
A partir do objetivo do trabalho e a fim de avaliar em que medida os recursos estão sendo aplicados de acordo com a legislação pertinente, formularam-se as questões adiante indicadas:
Questão 1: As apurações de débitos decorrentes da Operação Quadro Negro foram realizadas?
Questão 2: As informações que constam no sistema SIMEC do FNDE sobre a construção/ampliação de escolas no Estado do Paraná com recursos federais são confiáveis e estão atualizadas?
Questão 3: As obras para construção/ampliação de escolas com recursos federais são executadas corretamente pelo Governo do Estado do Paraná?
I.4. Metodologia utilizada 
Os trabalhos foram realizados em conformidade com as Normas de Auditoria do Tribunal de Contas da União (Portaria-TCU n. 280, de 8 de dezembro de 2010, alterada pela Portaria-TCU n. 168 de 30 de junho de 2011) e com observância aos Padrões de Auditoria de Conformidade estabelecidos pelo TCU (Portaria-Segecex n. 26, de19 de outubro de 2009) .
A matriz de planejamento foi elaborada após obtenção de informações iniciais junto ao Tribunal de Contas do Estado do Paraná e com os novos gestores na Secretaria de Estado da Educação. Teve-se como premissa evitar duplicidade de esforços, tendo em vista que estes dois órgãos atuam no caso desde 2015: o TCE/PR, por meio da 7º Inspetoria de Controle Externo, auditando e instaurando processos para várias outras obras com indícios de irregularidades, e a Secretaria de Educação mapeando e planejando a correção e a continuidade das obras nas escolas. Acrescente-se que outro órgão, o Ministério Público Estadual, também apura o caso e já instaurou diversos processos.   
As questões de auditoria focaram os seguintes pontos: se eventuais irregularidades e débitos estão sendo apurados em outros contratos com recursos federais, inclusive se houve punições; se os dados sobre as obras no sistema Simec do FNDE são confiáveis e úteis; se há esforços do Governo do Estado para a continuidade e término das obras, inclusive com a alocação de recursos orçamentários/financeiros.  
Diante disso, a metodologia de trabalho fundamentou-se no cotejamento de informações obtidas a partir de requisições à Secretaria de Estado da Educação.  
Para definir uma amostra, entre exatas 250 obras listadas no sistema Simec, inicialmente foram adotadas as 32 obras que fazem parte do planejamento de recuperação elaborado pela própria Secretaria de Educação, definidas pelo corpo técnico da Secretaria como “Cronograma 32 obras a retomar”. São obras de construção/ampliação de escolas e obras em quadras esportivas que foram paralisadas por motivos diversos, entre irregularidades e pedidos de rescisão por falta de pagamento do Governo Estadual. Os contratos foram encerrados na época. 
Estas obras foram identificadas como problemáticas pela Secretaria após auditorias internas e medições da execução real, após o episódio da “Operação Quadro Negro”, pois necessitarão de novo cronograma de execução e até de injeção de recursos adicionais por parte do Estado do Paraná. Os valores de recursos estaduais incluem a recomposição dos desvios de recursos ocorridos por medições a maior e, principalmente, serviços a serem refeitos devido à paralisação ou à correção e adaptação/detalhamento do projeto.     
Posteriormente a amostra final foi ampliada de modo que fossem abarcados os principais convênios em vigência para construção e ampliação e escolas no Paraná: Convênios 750015/2008, 658385/2009, 658470/2009 e 702419/2010, (nº SIAFI 639527, 656031, 656266 e 666427, respectivamente) e Termos de Compromisso 9543/2013 e 23034/2014. São ao todo 51 obras, algumas concluídas, cujos valores originais dos convênios somavam R$ 192 milhões de reais (peça 27, p. 1-2) .
Os técnicos da Secretaria de Educação também identificaram outras 25 obras que ganharam o selo de “obras a concluir”. São obras não reconhecidas como 100% na medição final ou que necessitam de pequenas correções. Algumas tiveram seus contratos paralisados na fase final devido à repercussão da “Operação Quadro Negro”, sem que necessariamente as empresas estivessem envolvidas nas fraudes. Estas obras não fazem parte da amostra.
I.5. Limitações inerentes à auditoria 
Pode-se registrar duas limitações para a auditoria:
o quantitativo de obras conveniadas com o Governo do Paraná: 125 escolas, 122 quadras esportivas e 3 outras obras em universidades estaduais. Se executada em padrões normais de auditoria de obras no TCU, cada obra seria uma auditoria com conferência de documentos, de medições, de pagamentos e, principalmente de um laudo da situação real da execução para cotejamento com os documentos, o que também geraria uma duplicidade de esforços, pois a Secretaria de Educação, por meio de auditoria interna, o TCE/PR e o Ministério Público Estadual estão realizando este trabalho desde 2015;
o modus operandi da fraude identificada em 2015, qual seja, a medição superestimada para pagar valores maiores. A operação policial deflagrada identificou as discrepâncias no momento em que aconteciam, enquanto que, passados quatro anos, muitas obras tiveram continuidade, o que não permite identificar em que momento os pagamentos foram desviados ou antecipados, se houveram. Atualmente os melhores documentos são as medições realizadas pela Secretaria de Educação na auditoria em 2015. 
 (...) 
Foram identificados os seguintes processos conexos a esse trabalho:
O TC Processo 035.743/2016-6 Acórdão 364/2017-TCU-Plenário: 9.2. informar ao Deputado Zeca Dirceu, autor do Requerimento nº 256, de 2016, e ao Presidente da Comissão de Fiscalização Financeira e Controle da Câmara dos Deputados que o Tribunal de Contas da União vem acompanhando os desdobramentos alusivos à Operação Quadro Negro da Polícia Civil do Estado do Paraná no âmbito do processo TC Processo 004.998/2016-2, e que os valores dos danos potencialmente causados foram efetivamente restituídos pelo governo paranaense aos cofres da União, ressalvadas outras constatações apontadas no curso do procedimento, objeto de controle que permanece em acompanhamento pela unidade técnica do TCU
O TC Processo 004.998/2016-2 Em tramitação. Governo do Estado do Paraná devolveu R$ 19.062.043,65 referente a convênios não executados, 7 (sete) escolas não construídas, devido às irregularidades na execução. Apuração de responsabilidades, tendo em vista que a política pública, objeto do convênio, não foi atingida.
O TC Processo 011.245/2018-2 SCN que originou a presente auditoria.
Achados de auditoria 
I.6. Medições irregulares em 7 (sete) obras de construção de escolas
Tipificação: Irregularidade grave
Situação Encontrada:
1.1. A Polícia Civil do Paraná, na "Operação Quadro Negro" em julho de 2015 identificou medições e pagamentos irregulares em diversas obras em escolas gerenciadas pelo Governo Estadual. Em 7 (sete) obras havia recursos federais que faziam parte dos convênios 658385/2009 e 702419/2010, e dos termos de compromisso 3597/2012 e 9543/2013, este último com 4 obras nesta situação.
1.2. A operação foi conduzida pelo Núcleo de Repressão a Crimes Econômicos (Nurce) . Na ocasião foram presos por dez dias o dono da Construtora Valor Ltda., Eduardo Lopes de Souza, e o ex-diretor de Engenharia, Projetos e Orçamentos da Secretaria de Desenvolvimento e Urbanismo – Sedu (atual Fundepar) , Maurício Fanini.
1.3. A fraude identificada, ocorrida principalmente em 2014 às vésperas da campanha eleitoral, se baseava em medições fraudulentas e pagamentos de valores superiores ao real estágio de execução da obra, ou seja, por serviços não executados. Por isso o desvio implicava na participação do fiscal da obra que fazia a medição, do seu supervisor, dos dirigentes da Secretaria de Desenvolvimento e Urbanismo - Sedu (atual Fundepar) e, principalmente, da construtora envolvida: era necessário que esta recebesse o valor a maior para posteriormente repassá-los a quem foi combinado.
1.4. Os contratos com irregularidades envolviam as seguintes obras de construção de escolas:
- CE Jardim Paulista, Campina Grande do Sul/PR - valor original no convênio: R$ 4.221.418,58;
- CE William Madi, Cornélio Procópio - valor original no convênio: R$ 3.534.346,34;
- CE Ribeirão Grande, Campina Grande do Sul/PR - valor original no convênio: R$ 3.361.370,64;
- CE Arcângelo Nandi, Santa Terezinha do Itaipu/PR - valor original no convênio: R$ 3.275.775,99;
- CE Lysímaco Fereira da Costa, Rio Negro/PR - valor original no convênio: R$ 3.153.462,48;
- CE Profissionalizante, Campo Largo/PR - valor original no convênio: R$ 5.999.793,30;
- CE Doracy Cezarino, Curitiba/PR (cobertura de quadra esportiva) , Termo de Compromisso 9543/2013 - valor original no convênio: R$ 184.876,87.
1.5. Tão logo as investigações foram divulgadas, em meados de 2015, o Governo do Estado do Paraná apressou-se em devolver os recursos federais das obras em colégios estaduais (CE) com irregularidades detectadas, 7 (sete) ao total, sendo obras de seis escolas e de uma quadra esportiva.
1.6. Os valores já aplicados nas obras foram devolvidos em 23/10/2015 por meio de GRU, corrigidos monetariamente, totalizando R$ 19.062.043,65. As GRUs foram emitidas de forma separada: por colégio estadual e por valor federal já aplicado na obra acrescido da correção monetária.
1.7. Deve-se deixar claro que o recurso federal devolvido com correção se refere ao total do valor federal aplicado na obra, e não apenas à diferença que foi impugnada pela auditoria do TCE/PR. Por isso ficou explícito que a meta do convênio foi totalmente cancelada. Não haverá aplicação de recursos federais nestas obras.
1.8. As empresas e os agentes públicos envolvidos já foram punidos em outras instâncias ou ainda têm processos em tramitação na Secretaria de Educação do Estado do Paraná, no Tribunal de Contas do Estado do Paraná (TCE/PR) e no Ministério Público Estadual do Paraná.
1.9. Importante registrar que o Ministério Público Estadual do Paraná apresentou Ação Civil Pública em 2/10/2018 contra 13 agentes por ato de improbidade administrativa, entre eles o ex-governador e dois deputados estaduais (fonte: Gazeta do Povo de 2/10/2018, (peças 8 e 9; https://www.gazetadopovo.com.br/politica/parana/mp-denuncia-richa-plauto-e-rossoni-e-pede-devolucao-de-quase-r-5-milhoes-amf35pc9yyldp8g8xhaxvszq1/ ) .
1.10. Em que pese os recursos federais destas sete obras terem sido devolvidos integralmente e as obras canceladas no âmbito dos convênios, descaracterizando o débito para com a União, a política pública não foi atingida. 
1.11. Por isso no âmbito do TCU encontra-se em tramitação o processo TC Processo 004.998/2016-2 para apurar as responsabilidades.
 (...) 
27.17. Proposta de encaminhamento: 
Nos termos dos arts. 36, 37 e 39 da Resolução TCU 259/2014, apensar definitivamente o processo ao TC Processo 004.998/2016-2 para a análise em conjunto, tendo em vista sua relação de conexão.
I.7. Ausência de documento que formalize a exclusão das sete obras que tiveram recursos federais devolvidos
Tipificação: Irregularidade grave
Situação Encontrada:
1.12. Ausência de termo aditivo aos convênios, e de registro nos sistemas do FNDE, que formalize nos convênios a exclusão das obras que tiveram recursos federais devolvidos, caracterizando o fim do compromisso entre União e Estado do Paraná, além de representar um controle para limitar o repasse de recursos federais aos novos valores dos convênios.
1.13. Conforme consta no “Achado 1”, as sete obras irregulares identificadas pela Polícia Civil em 2015 tinham recursos federais e uma pequena parcela de contrapartida. Faziam parte dos convênios 658385/2009 e 702419/2010, e dos termos de compromisso 3597 e 9543/2013, este último com 4 obras nesta situação.
1.14. Os valores de recursos federais que haviam sido utilizados pelo Governo do Estado do Paraná foram devolvidos à União em 23/10/2015, corrigidos monetariamente, por meio de GRU totalizando R$ 19.062.043,65.
1.15. O FNDE aceitou o ressarcimento integral dos valores federais gastos e confirmou o recolhimento dos valores. No entanto, não foram firmados aditivos em todos convênios para excluir as obras dos respectivos termos.
1.16. A consequência poderia ser o repasse de recursos financeiros para obras que foram canceladas, tendo em vista que o FNDE não atualizou os dados no sistema Simec e ainda constam valores empenhados acima do valor total dos convênios, como por exemplo no Termo de Compromisso 9543/2013 que teve 4 obras excluídas: constava que havia sido empenhado um total de R$ 54.731.001,05, quando o valor das 14 obras restantes do termo soma R$ 46.011.682,03 9f (fonte: http://simec.mec.gov.br/par/carregaTermos.php) .
28.12. Proposta de encaminhamento: 
Nos termos art. 43 da lei 8.443/1992, c/c o Decreto 6.170/2007, arts. 1º, §1º, inciso IV, e 10, §10º, e a Portaria Interministerial 127/2008, arts. 1º, §1º, 15, incisos I e III, e 30, incisos I e II, determinar ao FNDE que, no prazo de 90 dias, firmem termos aditivos aos convênios, abaixo discriminados, que registrem o cancelamento das obras que tiveram recursos devolvidos pelo Governo do Estado do Paraná em 2015, bem como promova os respectivos registros nos sistemas Siconv e Simec:
a) Termo de Compromisso 9543/2013:
- termo original = R$ 60.404.593,58
- exclusão das seguintes obras de construção de escolas:
UNV Jardim Paulista - R$ 4.221.418,58
UNV William Madi - R$ 3.534.346,34
UNV Ribeirão Grande - R$ 3.361.370,64
UNV Arcângelo Nandi - R$ 3.275.775,99
- valor atual total do termo de compromisso: R$ 46.011.682,03.
b) Termo de Compromisso 3597/2012:
- termo original = R$ 924.384,35;
- exclusão da seguinte obra de cobertura de quadra esportiva:
Escola Estadual Doracy Cezarino
Rua Eugênio Parolin, Curitiba/PR
Cobertura de Quadra Pequena - R$ 184.876,87;
- valor atual total do termo de compromisso: R$ 739.507,50.
c) Convênio 658385/2009 (SIAFI 656031) :
- termo original = R$ 18.866.588,84;
- exclusão da seguinte obra de construção de escola:
Ampliação do CE Lysímaco Fereira da Costa, Rio Negro/PR = R$ 3.153.462,48;
- valor atual total do termo de convênio = R$ 15.713.126,36.
d) Convênio 702419/2010 (SIAFI 666427) :
- termo original = R$ 11.999.586,60;
- exclusão da seguinte obra de construção de escola:
CE Profissionalizante no município de Campo Largo/PR = R$ 5.999.793,30
- valor atual total do termo de convênio = R$ 5.999.793,30
I.8. Medições e pagamentos irregulares em outras obras em escolas (além das 7 obras da “Operação Quadro Negro”) 
Tipificação: Irregularidade grave
Situação encontrada:
1.17. A Secretaria de Educação promoveu ampla auditoria em todas as obras em andamento nas escolas estaduais em 2015, após a constatação dos desvios da Operação Quadro Negro. Realizou medições naquele momento, denominadas como “medições de partida”, e constatou-se que havia vários contratos de obras com medições ou pagamentos em percentual acima do real executado. Havia obras com medições acima do real, obras com serviços sem qualidade que não deveriam ter sido aceitos e até obras em estágio avançado, ou seja, acima dos percentuais já medidos e pagos.
1.18. Estas obras, apesar de serem gerenciadas pelo mesmo grupo de servidores da Secretaria de Desenvolvimento Urbano – SEDU, não tinham ligação com o esquema de fraude conduzida pelo grupo. Aparentemente foram resultado de negligência no acompanhamento, aceitação de serviços de má qualidade e oportunismo das empresas construtoras ao apresentar medições superfaturadas. As empresas e os responsáveis foram processados e punidos administrativamente.
1.19. Apesar de haver medições acima do real, muitos dos pagamentos não haviam sido feitos. No relatório de Auditoria Interna consta que havia determinação informal da SEDU para que as empresas não protocolassem as medições/faturas, pois não seriam pagas. Com isso em 2015/2016 havia um estoque de faturas não pagas e vários contratos expiraram ou foram encerrados por petição das empresas que não recebiam os pagamentos, sem que as obras fossem concluídas.
1.20. O Tribunal de Contas do Estado do Paraná também instaurou procedimentos para a apuração dos débitos e responsabilização dos envolvidos, além daqueles processos instaurados para apuração das empresas envolvidas na Operação Quadro Negro.
1.21. Importante salientar que os débitos apurados pelos órgãos do estado do Paraná não separam recursos estaduais e federais, trata-se do dano da medição a maior.
1.22. Portanto, pode-se afirmar que, além dos débitos já imputados à construtora Valor (vide Achado 1) , os resultados de auditoria realizados pela Secretaria de Educação e pelo TCE/PR indicam indícios de débito em 11 contratos de obras de construção em escolas com recursos federais (colégios estaduais e centros estaduais de ensino profissionalizante) :
1) Convênio 658385/2009:
1.1) CE Pinheiro do Paraná/Curitiba:
- parecer da Sec. Educação: inidoneidade de 2 anos para empresa, sócios e responsável técnico, débito de R$ 108.072,19
1.2) CE Wilson Jofre/Cascavel:
- parecer da Sec. Educação: suspensão de 1 anos para empresa e responsáveis, débito não apurado
1.3) CEEP Assis Brasil/Clevelândia:
- parecer da Sec. Educação: inidoneidade de 2 anos para empresa e responsáveis, débito não apurado
- em análise no TCE/PR, possível de débito de R$ 517.932,37
2) Convênio 658470/2009:
2.1) CEEP de Londrina:
- parecer da Sec. Educação: inidoneidade de 1 ano para a empresa e responsáveis, débito não apurado
2.2) CEEP de Maringá:
- parecer da Sec. Educação: inidoneidade de 1 ano para a empresa e responsáveis, débito não apurado
- em análise no TCE/PR, possível de débito de R$ 408.579,43
2.3) CEEP de Medianeira:
- parecer da Sec. Educação: inidoneidade de 2 anos para empresa e responsáveis, débito não apurado
- em análise no TCE/PR, possível de débito de R$ 1.877.870,62
2.4) CEEP de Colorado:
- parecer da Sec. Educação: não concluído processo, débito não apurado
2.5) CEEP de Ibiporã/PR:
- parecer da Sec. Educação entendeu que não havia débito
- em análise no TCE/PR, possível de débito de R$ 481.389,19
3) Termo de Compromisso (PAR) 9543/2013:
3.1) CE Pedro Carli/Guarapuava:
- parecer da Sec. Educação: inidoneidade 2 anos para empresa e responsáveis, débito não apurado
- processo TCE/PR 587002/15; em instrução
3.2) CE Leni Marlene Jacob/Guarapuava:
- parecer da Sec. Educação: inidoneidade 2 anos para empresa e responsáveis, débito não apurado
- processo TCE/PR 587002/15; em instrução
3.3) CE São Cristóvão/Manfrinópolis:
- parecer da Sec. Educação: inidoneidade de 2 anos para empresa e responsáveis, débito não apurado
29.12. Proposta de encaminhamento: 
Nos termos art. 43 da lei 8.443/1992, c/c o Decreto 6.170/2007, arts. 1º, §1º, inciso IV, e 10, §10º, e a Portaria Interministerial 127/2008, arts. 1º, §1º, 52 e § único, 59, caput, e 60, §2º determinar ao Fundo Nacional da Educação – FNDE que, no prazo de 360 dias apure os indícios de irregularidades apontados na relação de convênios abaixo e informe ao TCU os resultados das apurações e eventuais medidas a serem adotadas:
1) Convênio 658385/2009:
1.1) CE Pinheiro do Paraná/Curitiba:
- parecer da Sec. Educação: inidoneidade de 2 anos para empresa, sócios e responsável técnico, débito de R$ 108.072,19
1.2) CE Wilson Jofre/Cascavel:
- parecer da Sec. Educação: suspensão de 1 ano para empresa e responsáveis, débito não apurado
1.3) CEEP Assis Brasil/Clevelândia:
- parecer da Sec. Educação: inidoneidade de 2 anos para empresa e responsáveis, débito não apurado
- em análise no TCE/PR, possível de débito de R$ 517.932,37
2) Convênio 658470/2009:
2.1) CEEP de Londrina:
- parecer da Sec. Educação: inidoneidade de 1 ano para a empresa e responsáveis, débito não apurado
2.2) CEEP de Maringá:
- parecer da Sec. Educação: inidoneidade de 1 ano para a empresa e responsáveis, débito não apurado
- em análise no TCE/PR, possível de débito de R$ 408.579,43
2.3) CEEP de Medianeira:
- parecer da Sec. Educação: inidoneidade de 2 anos para empresa e responsáveis, débito não apurado
- em análise no TCE/PR, possível de débito de R$ 1.877.870,62
2.4) CEEP de Colorado:
- parecer da Sec. Educação: não concluído processo, débito não apurado
2.5) CEEP de Ibiporã/PR:
- parecer da Sec. Educação entendeu que não havia débito
- em análise no TCE/PR, possível de débito de R$ 481.389,19
3) Termo de Compromisso (PAR) 9543/2013:
3.1) CE Pedro Carli/Guarapuava:
- parecer da Sec. Educação: inidoneidade 2 anos para empresa e responsáveis, débito não apurado
- processo TCE/PR 587002/15; em instrução
3.2) CE Leni Marlene Jacob/Guarapuava:
- parecer da Sec. Educação: inidoneidade 2 anos para empresa e responsáveis, débito não apurado
- processo TCE/PR 587002/15; em instrução
3.3) CE São Cristóvão/Manfrinópolis:
- parecer da Sec. Educação: inidoneidade de 2 anos para empresa e responsáveis, débito não apurado
Análise dos comentários dos gestores 
É dispensável o encaminhamento de relatório preliminar aos gestores e a obtenção de comentários adicionais, tendo em vista que as irregularidades mencionadas já foram reconhecidas pela Secretaria de Educação do Paraná e pelo fato de não haver expectativa de determinações de cunho operacional aos gestores que integram o Governo do Estado do Paraná. 
Conclusão 
O Governo do Estado do Paraná tinha em julho de 2018 exatos 250 convênios vigentes firmados com o FNDE no período de 2007 a 2017, cujos valores nominais somavam cerca de R$ 347 milhões de reais pactuados (R$ 310 milhões para construção/ampliação de escolas e R$ 37 milhões para construção ou cobertura de quadras esportivas em escolas; fonte: sistema Simec do FNDE http://simec.mec.gov.br/painelObras/) . 
As questões de auditoria focaram em três pontos: se as apurações de débitos decorrentes da Operação Quadro Negro foram realizadas (sete obras) , se as outras obras para construção/ampliação de escolas com recursos federais são executadas corretamente e se as informações que constam no sistema Simec do FNDE sobre a construção/ampliação de escolas no Estado do Paraná com recursos federais são confiáveis e estão atualizadas.  
Inicialmente, quanto ao sistema Simec do FNDE que registra o andamento das obras, pode-se afirmar que as informações de algumas obras ainda não são totalmente confiáveis. O sistema é alimentado pelos gestores e o FNDE tem exigido a regularização das informações como condição para repasse de parcelas de recursos. No entanto, não cabe encaminhamento a respeito neste processo, tendo em vista que o Tribunal já formulou determinações para aprimorar o sistema (Acórdão 608/2015-TCU-Plenário) .   
Quanto aos fatos apurados pela Polícia Civil em 2015, é importante salientar que as irregularidades identificadas na execução das obras em escolas ocorreram tanto com utilização de recursos federais como com recursos exclusivamente estaduais, ou ambos. 
As sete obras identificadas pela Polícia Civil em 2015 tinham recursos federais e uma pequena parcela de contrapartida. Faziam parte dos convênios 658385/2009 e 702419/2010, e dos termos de compromisso 3597 e 9543/2013, este último com 4 obras (peça 4, p. 2) . 
A fraude identificada, ocorrida principalmente em 2014 às vésperas da campanha eleitoral, se baseava em medições fraudulentas e pagamentos de valores superiores ao real estágio de execução da obra, ou seja, por serviços não executados. Provavelmente havia uma expectativa dos responsáveis de que, posteriormente, de alguma forma seria dada continuidade às obras, tendo em vista que as diferenças entre a execução real e o percentual pago eram gritantes. 
As obras nestas escolas terão continuidade, mas apenas com recursos estaduais, tendo em vista que os valores foram devolvidos integralmente pelo Governo do Paraná à União, com correção monetária: R$ 19.062.043,65 em outubro de 2015 (peça 25, p. 9-18) . A apuração de responsabilidades neste caso segue no TCU por meio do processo TC Processo 004.998/2016-2 (achado 1) . Também está sendo proposto que o FNDE exclua, formalmente nos termos de convênio, as obras que não fazem mais parte do pacto anteriormente firmado, de modo que se evite repasse de recurso federal acima do necessário (achado 2) .  
A equipe de auditoria também verificou as movimentações nas contas bancárias dos convênios (peça 29) . Constatou-se que as saídas de valores aconteceram exclusivamente para as empresas contratadas, o que indica que houve apenas um tipo de fraude e com determinadas empresas: medições fraudulentas para pagamentos acima do percentual realmente executado. A empresa envolvida sabidamente recebia valores maiores e os repassava aos servidores públicos envolvidos.
Sobre os extratos bancários deve-se também observar que os convênios, em geral, abarcavam mais de uma obra e, por isso, as contas específicas tem saídas de valores para várias construtoras: trata-se de vários contratos de construção ou ampliação de escolas estaduais. 
O Tribunal de Contas do Estado do Paraná também tem processos para recuperação dos débitos apurados, pois considera o valor total impugnado como débito a ser ressarcido ao Estado do Paraná, tendo em vista que foram utilizados recursos estaduais de outras fontes orçamentárias para ressarcir a parte da União. Identificou, inclusive, a origem orçamentária dos recursos estaduais utilizados: uma devolução de saldo (excesso) da Assembleia Legislativa para o Poder Executivo em dezembro de 2015 (peça 9) . 
O Acórdão Nº 1782/18 – Tribunal Pleno do TCE/PR, de 5/7/2018, menciona o entendimento de que se trata unicamente de recursos estaduais no caso destas sete obras (peça 5, p. 2) :  
Contudo, levando em consideração que o Estado procedeu à integral devolução dos recursos federais recebidos, no valor de R$ 6.477.229,37 (seis milhões, quatrocentos e setenta e sete mil, duzentos e vinte e nove reais e trinta e sete centavos) , referentes ao Convênio nº 702419/2010, celebrado junto ao Fundo Nacional de Desenvolvimento da Educação – FNDE, a 7ª ICE propôs emenda à exordial (Informação nº 01/17 – peça 152) , de maneira a ampliar o montante de recursos alcançados pela fiscalização, com intuito de englobar as antigas verbas federais, agora estaduais. Nos termos do Despacho nº 50/17 (peça 155) , este signatário acatou o aditamento proposto pela 7ª ICE. 
Em 2/10/2018 o Ministério Público Estadual apresentou Ação Civil Pública contra treze agentes por ato de improbidade administrativa, entre eles o ex-governador e dois deputados estaduais, os mesmos que protagonizaram a cerimônia de entrega de recursos da Assembleia Legislativa ao Governo do Estado em 2015 (peças 8 e 9) . 
Vale registrar também que se observou nesta auditoria que os valores dos débitos apurados até o momento não são os mesmos para as três entidades estaduais que estão atuando (TCE/PR, MPE/PR e Sec. Educação) . Cada uma tem seus critérios para quantificar os valores pagos, ou só medidos, a maior.
Os levantamentos realizados pela auditoria interna da Secretaria de Educação em 2015 geraram processos administrativos com punições a diversas empresas, exoneração ou punição administrativa aos servidores envolvidos e processos para recuperação de valores pagos a maior a empresa Valor Construtora e serviços Ambientais Eirelli (peça 17, p. 1-5 e 8-14) . 
A publicidade dada aos fatos em 2015 fez com que a Secretaria de Educação instaurasse auditoria em todas as obras em andamento no Estado. Isto foi feito por meio de diversas portarias específicas nomeando cerca de 40 engenheiros da secretaria para realizar vistoria em cada obra e gerar um relatório conclusivo sobre a situação (achado 3) . 
Os resultados obtidos em 2015 com as medições de partida, não necessariamente associados ao esquema identificado na Operação Quadro Negro, identificaram as situações mais diversas possíveis, que incluíam obras com medições acima do real, obras sem qualidade que não deveriam ter sido aceitas e até obras em estágio avançado, ou seja, acima dos percentuais já medidos e pagos. Neste caso também foram punidas diversas empresas que apresentaram medições a maior, ainda que não tenha recebido os pagamentos (peça 17, p. 4-7 e 19) .
Apesar de haver medições acima do real, muitos dos pagamentos não haviam sido feitos. No relatório de Auditoria Interna consta que havia determinação informal da SEDU para que as empresas não protocolassem as medições/faturas, pois não seriam pagas, provavelmente com intuito de utilizar os recursos financeiros existentes, principalmente estaduais, para outras construtoras envolvidas no esquema da Operação Quadro Negro (peça 28, p. 9) . Com isso, em 2015/2016 havia um estoque de faturas não pagas e vários contratos expiraram ou foram encerrados por petição das empresas que não recebiam os pagamentos. 
Importante salientar que a estrutura do Governo do Estado separa as atividades para gestão dos convênios do FNDE: a Secretaria de Desenvolvimento Urbano – SEDU, atualmente denominado Instituto Paranaense de Desenvolvimento Educacional – Fundepar, conduzia todo o processo de contratação, execução e medições. Cabia à Secretaria de Educação apenas firmar os convênios, gerenciar as contas bancárias e pagar às construtoras conforme as medições atestadas pela SEDU. O relatório da Auditoria Interna criticou tal estrutura administrativa, pois as irregularidades aconteceram na SEDU, aparentemente sem interferência ou controle da Secretaria de Educação (peça 28, p. 15-16) .
Além dos desvios financeiros identificados pela Operação Quadro Negro, outro acontecimento negativo foi a decisão do Governo do Estado do Paraná de paralisar a execução de todas as obras com o argumento de verificar se havia outras obras irregulares. Como consequência também foram paralisadas obras que se encontravam em situação regular e próximas da conclusão, além de terem ocorrido restrições por parte do FNDE para repasse dos recursos federais faltantes dos convênios. 
Passados três anos e sem ordem de continuidade das obras, os contratos foram rescindidos e a conclusão das obras depende de novas licitações, inclusive com acréscimos de valores devido à perda de serviços pelo tempo em que ficaram paralisadas. Estes custos ficarão a cargo do Estado Paraná, tendo em vista que o FNDE não tem meios legais para alocar recursos federais adicionais. Além disso, o FNDE exige a conclusão da obra, o que, em princípio, atenderia à premissa do cumprimento do objetivo do convênio com os recursos federais incialmente alocados.
Quanto à continuidade das obras, os atuais gestores do Instituto Paranaense de Desenvolvimento Educacional – Fundepar vêm trabalhando para retomada e conclusão das obras que foram paralisadas e que tiveram seus contratos encerrados.
O trabalho da Fundepar identificou 32 obras a retomar e 25 a corrigir. Obras a corrigir seriam aquelas que têm até o momento mais de 95% executado e que necessitam de pequenos serviços, ajustes ou documentações para conclusão, conforme os próprios levantamentos realizados pela Fundepar. O levantamento de agosto de 2018 apontou que para sua conclusão serão necessários R$ 1.328.000,00, conforme a lista de serviços faltantes (peça 31) , exclusivamente de recursos estaduais tendo em vista que todos os recursos federais já foram utilizados. 
A situação das 32 obras a retomar é mais complexa, pois exigem ajustes nos projetos, recomposição de serviços que foram perdidos com a paralisação, nova licitação e, principalmente, alocação de uma quantidade significativa de recursos adicionais exclusivamente por parte do Governo do Estado do Paraná. Os levantamentos concluídos até agosto de 2018 indicaram que para sua conclusão serão necessários R$ 43.586.145,31 de recursos estaduais e de R$ 41.414.135,12 de recursos federais, que seriam aqueles que ainda não foram repassados pela União nos respectivos convênios (peça 30) . 
O Governo do Estado do Paraná, por meio da Fundepar e da Secretaria de Educação, tem um cronograma e um plano de ação para a conclusão das obras paralisadas (peça 30) , sem a alocação de recursos federais adicionais. Por isso a equipe de auditoria solicitou documentação adicional que referendasse os trabalhos em andamento.
Em resposta a Secretária de Estado de Educação encaminhou em 30/8/2018 o Oficio 1327/2018 – GS/SEED com as seguintes informações (peça 32, p. 1-4) :
a - valor estimado para conclusão de cada uma, separando recursos estaduais e federais:
O valor estimado para conclusão das obras, conforme cronograma físico apresentado pelo Instituto Fundepar, totaliza R$ 86.210.790,43 (oitenta e seis milhões, duzentos e dez mil, setecentos e noventa reais e quarenta e três centavos) , sendo: 
Obras a retomar
Recurso Estadual = R$ 43.586.145,31
Recurso Federal   = R$ 41.296.645,12
Obras a corrigir
Recurso Estadual = R$ 1.328.000,00
O cronograma físico de obras "a retomar" e "a corrigir" ("obras paralisadas FNDE" e "obras com pendências - FNDE") foi apresentado a essa Coordenadoria do TCU pelo Instituto Fundepar.
b - estimativa anual de alocação de recursos estaduais nessas obras, em 2018, 2019 e 2020 (para fins de Lei Orçamentária) :
Para fins de Lei Orçamentária, em consonância com o cronograma físico apresentado pelo Instituto Fundepar, a estimativa de recursos para os referidos exercícios corresponde a: 
	Recurso (R$) 
	2018
	2019
	2020
	Total

	Federal
	1.031.759,52 
	24.946.768,48
	15.318.117,12
	41.296.645,12

	Estadual
	2.297.538,29
	27.431.961,70
	15.184.645,32
	43.586.145,31

	Total
	3.329.297,81
	52.378.730,18
	30.502.762,44
	84.882.790,43

Informamos, ainda, que estimamos o valor de R$ 53.182.581,42 (cinquenta e três milhões, cento e oitenta e dois mil, quinhentos e oitenta e um reais e quarenta e dois centavos) , para atendimento das obras de cobertura de quadras de esportes não iniciadas sendo:
	Recurso (R$) 
	2019
	2020

	Federal
	19.014.798,4
	8.149.199,31

	Estadual
	18.213.008,6
	7.805.575,11

	Total
	37.227.806,99
	15.954.774,43

Encaminhamos declaração do titular desta Pasta informando que diferença a maior nos custos será suportada com recursos estaduais.
 (...) 
Encaminhamos declaração do titular desta Pasta informando que os recursos necessários para execução das "obras paralisadas FNDE" e "obras com pendências" estão previstos na proposta da Lei Orçamentária Anual - LOA 2019.
Em anexo ao ofício foram encaminhadas duas declarações da Secretaria de Estado da Educação assegurando que (peça 32, p. 3-4) :
- as obras seriam retomadas e concluídas até 2020 e a diferença a maior nos custos será custeada com recursos estaduais, e
- valores orçamentários necessários para a execução do mencionado cronograma em 2019 está previsto no projeto da Lei Orçamentária Anual, em fase de elaboração, dotação orçamentária 4103.1236.8064.463 - Ampliação, Manutenção e Recuperação da Infraestrutura Física Escolar, elemento de despesa 4490.5100 - obras e instalações, fontes de recurso 116 - Fundo Nacional de Desenvolvimento da Educação - FNDE e 107 - Convênio Federal.
Valor Total Previsto: R$ 90.162.780,00 (noventa milhões, cento e sessenta e dois mil, setecentos e oitenta reais) , sendo:
Recurso Federal: R$ 45.646.970, 70
Recurso Estadual: R$ 44.515.809,70.
Diante do exposto conclui-se, preliminarmente, que a busca da devolução de valores pagos a maior e os prejuízos nas obras decorrentes das paralisações serão de responsabilidade do Governo do Estado do Paraná.  
Deve-se registrar também que, apesar de sucessivas matérias jornalísticas no ano de 2018, não há fatos novos desde 2015. Trata-se da apuração dos fatos daquela época pelos órgãos de controle no estado do Paraná e da definição de eventuais valores de débito e encaminhamentos processuais.
As propostas de encaminhamento do presente relatório são no sentido de regularizar a situação dos convênios e priorizar a conclusão das obras, tendo em vista que os fatos ocorreram em 2014/2015 e que o TCE/PR, o MPE/PR e a Secretaria de Educação têm processos de apuração de débito e de responsabilização em andamento em estágio avançado, pois estão atuando desde 2015. O FNDE, repassador dos recursos federais e responsável pela análise das prestações de contas, também apurar os fatos e acompanhar a execução, tendo em vista que todos os convênios em questão ainda estão no seu prazo de vigência.
Quanto atendimento da solicitação do Congresso Nacional, TC Processo 011.245/2018-2, registro que a solicitação foi parcialmente atendida no Acórdão 1291/2018-TCU-Plenário com a comunicação da realização da auditoria. Por isso a proposta de encaminhamento é complementar a informação anterior no sentido de dar ciência desta deliberação ao Presidente da Comissão de Fiscalização Financeira e Controle da Câmara dos Deputados informando-lhe dos resultados alcançados.  
Proposta de encaminhamento
Ante todo o exposto, submetem-se os autos à consideração superior, propondo:
1.23. Nos termos art. 43 da lei 8.443/1992, c/c o Decreto 6.170/2007, arts. 1º, §1º, inciso IV, e 10, §10º, e a Portaria Interministerial 127/2008, arts. 1º, §1º, 15, incisos I e III, e 30, incisos I e II, determinar ao FNDE que, no prazo de 90 dias, firmem termos aditivos aos convênios, abaixo discriminados, que registrem o cancelamento das obras que tiveram recursos devolvidos pelo Governo do Estado do Paraná em 2015, bem como promova os respectivos registros nos sistemas Siconv e Simec (achado 2) :
a) Termo de Compromisso 9543/2013:
- termo original = R$ 60.404.593,58.
- exclusão das seguintes obras de construção de escolas:
UNV Jardim Paulista - R$ 4.221.418,58
UNV William Madi - R$ 3.534.346,34
UNV Ribeirão Grande - R$ 3.361.370,64
UNV Arcângelo Nandi - R$ 3.275.775,99
- valor atual total do termo de compromisso: R$ 46.011.682,03.
b) Termo de Compromisso 3597/2012:
- termo original = R$ 924.384,35;
- exclusão da seguinte obra de cobertura de quadra esportiva:
Escola Estadual Doracy Cezarino
Rua Eugênio Parolin, Curitiba/PR
Cobertura de Quadra Pequena - R$ 184.876,87;
- valor atual total do termo de compromisso: R$ 739.507,50.
c) Convênio 658385/2009 (SIAFI 656031) :
- termo original = R$ 18.866.588,84;
- exclusão da seguinte obra de construção de escola:
Ampliação do CE Lysímaco Fereira da Costa, Rio Negro/PR = R$ 3.153.462,48;
- valor atual total do termo de convênio = R$ 15.713.126,36.
d) Convênio 702419/2010 (SIAFI 666427) :
- termo original = R$ 11.999.586,60;
- exclusão da seguinte obra de construção de escola:
CE Profissionalizante no município de Campo Largo/PR = R$ 5.999.793,30
- valor atual total do termo de convênio = R$ 5.999.793,30,
1.24. nos termos do art. 43 da lei 8.443/1992, c/c o Decreto 6.170/2007, arts. 1º, §1º, inciso IV, e 10, §10º, e a Portaria Interministerial 127/2008, arts. 1º, §1º, 52 e § único, 59, caput, e 60, §2º determinar ao Fundo Nacional da Educação – FNDE que, no prazo de 360 dias apure os indícios de irregularidades apontados na relação de convênios abaixo e informe ao TCU os resultados das apurações e eventuais medidas a serem adotadas (achado 3) :
1) Convênio 658385/2009:
1.1) CE Pinheiro do Paraná/Curitiba:
- parecer da Sec. Educação: inidoneidade de 2 anos para empresa, sócios e responsável técnico, débito de R$ 108.072,19
1.2) CE Wilson Jofre/Cascavel:
- parecer da Sec. Educação: suspensão de 1 anos para empresa e responsáveis, débito não apurado
1.3) CEEP Assis Brasil/Clevelândia:
- parecer da Sec. Educação: inidoneidade de 2 anos para empresa e responsáveis, débito não apurado
- em análise no TCE/PR, possível de débito de R$ 517.932,37
2) Convênio 658470/2009:
2.1) CEEP de Londrina:
- parecer da Sec. Educação: inidoneidade de 1 ano para a empresa e responsáveis, débito não apurado
2.2) CEEP de Maringá:
- parecer da Sec. Educação: inidoneidade de 1 ano para a empresa e responsáveis, débito não apurado
- em análise no TCE/PR, possível de débito de R$ 408.579,43
2.3) CEEP de Medianeira:
- parecer da Sec. Educação: inidoneidade de 2 anos para empresa e responsáveis, débito não apurado
- em análise no TCE/PR, possível de débito de R$ 1.877.870,62
2.4) CEEP de Colorado:
- parecer da Sec. Educação: não concluído processo, débito não apurado
2.5) CEEP de Ibiporã/PR:
- parecer da Sec. Educação entendeu que não havia débito
- em análise no TCE/PR, possível de débito de R$ 481.389,19
3) Termo de Compromisso (PAR) 9543/2013:
3.1) CE Pedro Carli/Guarapuava:
- parecer da Sec. Educação: inidoneidade 2 anos para empresa e responsáveis, débito não apurado
- processo no TCE/PR 587002/15; em instrução
3.2) CE Leni Marlene Jacob/Guarapuava:
- parecer da Sec. Educação: inidoneidade 2 anos para empresa e responsáveis, débito não apurado
- processo no TCE/PR 587002/15; em instrução
3.3) CE São Cristóvão/Manfrinópolis:
- parecer da Sec. Educação: inidoneidade de 2 anos para empresa e responsáveis, débito não apurado,
1.25. nos termos dos arts. 36, 37 e 39 da Resolução TCU 259/2014, apensar definitivamente o processo ao TC Processo 004.998/2016-2 para a análise em conjunto, tendo em vista sua relação de conexão (achado 1) ,
1.26. dar ciência desta deliberação ao Presidente da Comissão de Fiscalização Financeira e Controle da Câmara dos Deputados em complemento às informações prestadas no Acórdão 1291/2018-TCU-Plenário.
É o relatório.

não há.

Não atuou.

auditoria. solicitação do Congresso Nacional. possíveis irregularidades na aplicação de recursos do Fundo Nacional de Desenvolvimento da Educação (FNDE). obras de construção de escolas. DETERMINAÇÃO DE PROVIDÊNCIAS E DE APURAÇÃO DE POSSÍVEIS PREJUÍZOS.

RELATÓRIO DE AUDITORIA (RA)

Secretaria do TCU no Estado do Paraná (Sec-PR).

Cuidam os autos de auditoria realizada pela Secretaria do TCU no Estado do Paraná (Sec-PR) , na Secretaria de Estado da Educação e no Instituto Paranaense de Desenvolvimento Educacional (Fundepar) , ambos do Governo do Paraná, com o objetivo de verificar possíveis irregularidades na aplicação de recursos do Fundo Nacional de Desenvolvimento da Educação (FNDE) na construção de escolas do ensino básico naquele estado.
A auditoria foi determinada pelo Acórdão 1291/2018-TCU-Plenário, que tratou de solicitação do Congresso Nacional encaminhada pelo Exmo. Deputado Roberto de Lucena, à época Presidente da Comissão de Fiscalização Financeira e Controle da Câmara dos Deputados (CFFC) , contendo o pedido de fiscalização apresentado pelo então Deputado Federal Alfredo Kaefer. 
Os fatos mencionados pelo político ficaram conhecidos a partir da "Operação Quadro Negro", conduzida pelo Núcleo de Repressão a Crimes Econômicos (Nurce) da Polícia Civil do Estado do Paraná em 2015. A fraude identificada, ocorrida principalmente em 2014 às vésperas da campanha eleitoral, se baseava em medições fraudulentas e pagamentos por serviços não executados. Foram inicialmente presos o Sr. Eduardo Lopes de Souza, dono da Construtora Valor, e Sr. Maurício Fanini, ex-diretor de Engenharia, Projetos e Orçamentos da Secretaria de Desenvolvimento e Urbanismo do Paraná, atual Fundepar.
O Tribunal de Contas do Estado do Paraná e o Ministério Público Estadual do Paraná vêm atuando na apuração dos fatos desde 2015, uma vez que as obras eram custeadas com recursos estaduais e federais. Os agentes públicos responsáveis foram exonerados e, em 2/10/2018, o Ministério Público Estadual apresentou Ação Civil Pública contra treze pessoas por ato de improbidade administrativa, entre eles o ex-governador e dois deputados estaduais.
Importante ainda ressaltar que o Governo do Estado do Paraná devolveu os recursos federais das sete obras com irregularidades detectadas (seis escolas e uma quadra esportiva) , ainda em 23/10/2015, totalizando R$ 19.062.043,65. De todo modo, o processo que trata dos fatos teve continuidade nesta Casa para que sejam apuradas as responsabilidades (TC Processo 004.998/2016-2) . Além disso, o TCE-PR sustenta que estes valores devolvidos, ou parte deles, constituem um débito dos responsáveis para com o Paraná, tendo em vista que o ressarcimento à União se deu com recursos estaduais, motivo pelo qual instaurou processos para a cobrança.
Nesse contexto, a unidade técnica elaborou suas questões de auditoria buscando evitar a duplicidade de esforços dos órgãos de controle e dar um retrato da situação atual, decorridos três anos desde o início da operação policial. O trabalho intentou verificar:
se, em outros contratos financiados com recursos federais, as eventuais irregularidades e débitos estão sendo apurados;
se os dados sobre as obras no Sistema Integrado de Monitoramento, Execução e Controle do Ministério da Educação (Simec) são confiáveis e úteis; e
se há esforços do Governo do Estado para a continuidade e término das obras.
Passo a tratar dos achados de auditoria.
II
A Sec-PR constatou que, após ter sido deflagrada a Operação Quadro Negro, em 2015, a própria Secretaria de Educação do Paraná promoveu auditoria em todas as obras em andamento nas escolas estaduais. Concluiu, ao fim, que onze contratos apresentavam medições ou pagamentos em desconformidade com o que havia sido de fato executado. Em algumas obras, as medições apresentadas continham serviços ainda não executados; outras, estavam em estágio mais avançado do que constava nas medições; e algumas tinham serviços sem qualidade, que não deveriam ter sido atestados.
De acordo com o apurado, a despeito das irregularidades encontradas, essas obras não tinham ligação com o esquema de fraude da Operação Quadro Negro, embora fossem gerenciadas pelo mesmo grupo de servidores da Secretaria de Desenvolvimento Urbano. Aparentemente, as falhas nesses casos foram resultado de negligência no acompanhamento, aceitação de serviços de má qualidade e oportunismo das empresas construtoras ao apresentar medições superfaturadas.
Na sequência, a Secretaria Estadual instaurou processos administrativos que, em alguns casos, culminaram em apenação das empresas, dos sócios e demais responsáveis. Outros ainda não foram concluídos, conforme detalhado no relatório que precede este voto.
Do mesmo modo, o Tribunal de Contas do Estado do Paraná, além de instaurar processos para a apuração dos fatos relativos à Operação Quadro Negro, atuou também procedimentos para tratar das irregularidades identificadas nessas outras obras. De acordo com as últimas informações, os processos ainda aguardam apreciação naquela Corte de Contas estadual.
Diante dos fatos, a Sec-PR propôs determinar ao FNDE que, no prazo de 360 dias, apure os indícios de irregularidades apontados nas mencionadas obras. A intenção é verificar se existem débitos ou outras irregularidades não abarcadas pelo TCE-PR.
Acompanho o encaminhamento sugerido, com a ressalva do prazo, que deve ser de 180 dias. Entendo que por hora, não cabe a esta Casa aprofundar-se na auditoria de cada uma dessas obras, para que não seja suprimida a competência da entidade concedente (FNDE) , a quem cabe apurar, inicialmente, possíveis irregularidades na gestão de recursos federais e instaurar eventual processo de tomada de contas especial.
Acrescento que as análises produzidas pelos demais órgãos, incluindo a Secretaria Estadual de Educação e o TCE-PR, cuja apuração já está avançada, devem ser aproveitadas pelo FNDE, antes do encaminhamento das suas conclusões a esta Casa.
III
O segundo achado é relativo ao Sistema Integrado de Monitoramento, Execução e Controle do Ministério da Educação (Simec) . O sistema é alimentado pelos gestores municipais ou estaduais e o FNDE, por sua vez, tem exigido a regularização das informações ali cadastradas como condição para repasse de recursos federais.
Na auditoria, a Sec-PR constatou que o Simec ainda tem informações não totalmente confiáveis. Contudo, a equipe optou por não fazer novas proposições de melhoria, uma vez que o Tribunal já vem tratando da matéria no âmbito do TC Processo 001.073/2014-1.
Acompanho o entendimento da unidade técnica. Naqueles autos, foi prolatado o Acórdão 608/2015-TCU-Plenário, da relatoria do Min. Bruno Dantas, que cuidou da consolidação da Fiscalização de Orientação Centralizada (FOC) , realizada com o objetivo de avaliar a qualidade das assistências técnica e financeira prestadas pelo Fundo no que concerne à ampliação da rede de infraestrutura da educação. Dentre outras deliberações, foram feitas determinações ao FNDE para a melhoria do Simec. Julgo suficiente, portanto, o monitoramento da decisão naqueles autos.
Em específico, no caso das obras em que houve a devolução dos recursos federais recebidos, a Sec-PR verificou que não foi realizada a devida formalização do fato nos termos do convênio, para caracterizar o fim do compromisso entre a União e o Estado do Paraná. Acompanho, por conseguinte, a proposta de determinar ao FNDE que faça a devida formalização no prazo de 90 dias, como forma de assegurar que não haverá mais repasse de recursos federais para essas obras.

IV
Sobre a continuidade das obras, as informações mais atuais obtidas junto aos gestores do Instituto Paranaense de Desenvolvimento Educacional são de que o Paraná vem trabalhando para a retomada e conclusão das escolas que foram paralisadas e que tiveram seus contratos encerrados.
Relembro que Governo do Estado, à época, decidiu paralisar a execução de todas as obras, e não apenas das citadas no esquema, a fim de verificar se havia outras irregulares. Dessa forma, também foram paralisadas obras que se encontravam em situação regular e próximas da conclusão.
No levantamento realizado pela Fundepar, em agosto de 2018, há 32 obras a retomar e 25 a corrigir. Essas últimas seriam aquelas que foram paralisadas já em etapa avançada, com mais de 95% de execução, e que necessitam apenas de pequenos serviços, ajustes ou regularização das documentações. Consoante a fundação estadual levantou, a conclusão das 25 obras a corrigir está estimada em R$ 1.328.000,00. 
Já a situação das obras a retomar é mais complexa. Nesse caso, são necessários ajustes nos projetos, recomposição de serviços que foram perdidos com a paralisação, nova licitação e, principalmente, alocação de uma quantidade significativa de recursos adicionais por parte do Governo do Estado do Paraná. Os levantamentos indicaram que para a conclusão dessas 32 obras a retomar serão necessários R$ 43.586.145,31 de recursos estaduais e de R$ 41.414.135,12 de recursos federais, que seriam aqueles que ainda não foram repassados pela União nos respectivos convênios.
Proponho, por conseguinte, em consonância com a unidade técnica, encaminhar essas informações ao Congresso Nacional, em complemento às informações prestadas por meio do Acórdão 1291/2018-TCU-Plenário, e apensar definitivamente este processo ao TC Processo 004.998/2016-2, para a análise em conjunto, tendo em vista sua relação de conexão.
	Diante do exposto, VOTO para que seja adotada a minuta de deliberação que ora trago ao exame deste Colegiado.
TCU, Sala das Sessões Ministro Luciano Brandão Alves de Souza, em 20 de março de 2019.
Ministro VITAL DO RÊGO 
Relator